【裁判字號】    98,簡,27
【裁判日期】    981020
【裁判案由】    遷讓房屋等
【裁判全文】
臺灣臺中地方法院民事判決  98年度簡字第27號
原      告  國防部
法定代理人即陳肇敏之承受訴訟人.
            甲○○
訴訟代理人  林志宏律師
被      告  乙○○
上列當事人間遷讓房屋等事件，本院於民國98年10月6日言詞辯
論終結，判決如下：
    主      文
被告應將坐落臺中市○區○○段二七五─一０七地號土地上如附
圖所示編號Ｂ，面積０．００三七公頃，及同段二七六─四０地
號土地上如附圖所示編號Ｄ，面積０．００一０公頃，門牌編號
臺中市○○街139巷24弄1號建物遷讓返還予原告。
被告應給付原告新台幣肆仟肆佰捌拾元，及自民國九十八年十月
十五日起至清償日止，按年息百分之五計算之利息，暨自民國九
十八年十月十五日起至遷讓返還第一項建物之日止，按月給付原
告新台幣捌拾元。
原告其餘之訴駁回。
訴訟費用由被告負擔拾分之玖，餘由原告負擔。
本判決第一、二項原告勝訴部分得假執行；但被告如以新台幣壹
拾貳萬元預供擔保，得免為假執行。
原告其餘假執行之聲請駁回。
    事實及理由
一、按關於財產權之訴訟，其標的之金額或價額在50萬元以下者
    ，適用本章所定之簡易程序；又訴訟標的之價額，由法院核
    定。核定訴訟標的之價額，以起訴時之交易價額為準；無交
    易價額者，以原告就訴訟標的所有之利益為準；以一訴主張
    數項標的者，其價額合併計算之。但所主張之數項標的互相
    競合或應為選擇者，其訴訟標的價額，應依其中價額最高者
    定之。以一訴附帶請求其孳息、損害賠償、違約金或費用者
    ，不併算其價額，民事訴訟法第427條第1項、第77條之1第1
    、2項及第77條之2分別定有明文。本件原告依民法第767條
    規定之物上請求權及同法第184條第1項規定之侵權行為損害
    賠償請求權，請求被告遷讓房屋，並依同法第179條規定之
    不當得利請求權，請求被告返還相當於租金之不當得利。就
    原告請求不當得利部分因屬上開民事訴訟法第77條之2第2項
    規定之附帶請求，即不併算其價額。又原告請求遷讓之房屋
    其價額為新台幣（下同）120,000元，有原告提出之不動產
    估價報告書在卷可憑。是本件標的之價額即在50萬元以下，
    依民事訴訟法第427條第1項之規定，即應適用簡易程序，合
    先敘明。
二、次按法定代理人其代理權消滅者，訴訟程序在有法定代理人
    或取得訴訟能力之本人，承受其訴訟以前當然停止；承受訴
    訟人，於得為承受時，應即為承受之聲明。他造當事人，亦
    得聲明承受訴訟，民事訴訟法第170條、第175條第1項及第2
    項亦分別定有明文。查本件原告之法定代理人於原告起訴時
    原為陳肇敏，嗣於本件訴訟繫屬中即民國98年9月10日變更
    為甲○○，有原告提出之任命令在卷可稽，原告並具狀聲明
    承受訴訟，核與前揭規定相符，應予准許，亦先敘明。
三、再按訴狀送達後，原告不得將原訴變更或追加他訴。但有下
    列各款情形之一者，不在此限：三、擴張或減縮應受判決事
    項之聲明者。七、不甚礙被告之防禦及訴訟之終結者；不變
    更訴訟標的，而補充或更正事實上或法律上之陳述者，非為
    訴之變更或追加，民事訴訟法第255條第1項第3、7款及第25
    6條亦分別定有明文。原告起訴，本於民法第767條規定之物
    上請求權及同法第184條第1項規定之侵權行為損害賠償回復
    原狀請求權，請求被告遷讓房屋，並依同法第179條規定之
    不當得利請求權，請求被告返還相當於租金之不當得利，原
    聲明求為：「(一)被告應將坐落臺中市○區○○段275─107地
    號及同段276─40地號土地上門牌編號臺中市○○街139巷24
    弄1號建物遷讓返還予原告；(二)被告應給付原告300,000元，
    及自起訴狀繕本送達翌日起至清償日止，按年息5%計算之利
    息」之判決，嗣仍本於同一請求權，於98年10月1日具狀，
    聲明求為「(一)被告應將坐落臺中市○區○○段275─107地號
    土地上如附圖Ｂ，面積0.0037公頃、Ｃ，面積0.0001公頃，
    及同段276─40地號土地上如附圖Ｄ，面積0.0010公頃所示
    ，門牌編號臺中市○○街139巷24弄1號建物遷讓返還予原告
    ；(二)被告應給付原告84,000元，及自98年10月15日起至清償
    日止，按年息5%計算之利息，暨應自98年10月15日起至遷讓
    返還第一項聲明所示建物之日止，按月給付原告1,500元」
    之判決，就面積部分，核屬補充事實上之陳述，就請求不當
    得利金額部分核為擴張及減縮應受判決事項之聲明，亦不甚
    礙被告之防禦及訴訟之終結，核與民事訴訟法第255條第1項
    第3、7款及第256條之規定相符，均應准許，合亦先敘明。
四、原告主張：坐落臺中市○區○○段275─107地號及同段276
    ─40地號土地上門牌編號臺中市○○街139巷24弄1號之建物
    係屬紅棉新村國軍眷舍，早年分配予訴外人黃以軍使用，其
    後於86年7月26日再由黃以軍及其子黃興中申請核准將之轉
    讓與黃興中使用，嗣原告依國軍老舊眷村改建計畫輔助黃興
    中遷購臺中市「福聯新城」住宅社區，黃興中並將系爭建物
    點交予原告，是系爭建物已收回由原告管有。詎被告於系爭
    建物由黃興中點交予原告收回後，竟未經原告同意擅自無權
    占有，雖經原告請求返還，被告卻以系爭建物為其出資興建
    ，而屬其所有，拒不返還。坐落臺中市○區○○段275─107
    地號土地係於85年4月25日自同段275─1地號土地分割而出
    ，275─1地號土地是屬國軍老舊眷村土地，275─107地號土
    地已補納眷村土地。被告辯稱系爭建物為其私有，並不實在
    。被告無權占有系爭建物，可獲得相當於租金之不當得利。
    依被告之戶籍謄本顯示，被告在系爭建物由證人黃興中於93
    年底點還原告後，在94年2月14日遷回系爭建物內，則自94
    年2月14日起至98年10月14日止，合計不當得利期間為4年8
    個月。至被告每月可獲得相當於租金之不當得利，參照被告
    前向證人黃興中承租系爭建物時之租金每月1,500元認定之
    。4年8個月之不當得利金額即為84,000元。被告即應給付原
    告84,000元及自98年10月15日起至返還系爭建物之日止，按
    月給付原告1,500元。爰依民法第767條規定之物上請求權及
    同法第184條第1項規定之侵權行為損害賠償回復原狀請求權
    ，請求被告遷讓房屋，並依同法第179條規定之不當得利請
    求權，請求被告返還相當於租金之不當得利而提起本件訴訟
    ，並聲明：(一)被告應將坐落臺中市○區○○段275─107地號
    土地上如附圖Ｂ，面積0.0037公頃、Ｃ，面積0.0001公頃，
    及同段276─40地號土地上如附圖Ｄ，面積0.0010公頃所示
    ，門牌編號臺中市○○街139巷24弄1號建物遷讓返還予原告
    ；(二)被告應給付原告84,000元，及自98年10月15日起至清償
    日止，按年息5%計算之利息，暨應自98年10月15日起至遷讓
    返還第一項聲明所示建物之日止，按月給付原告1,500元；
    (三)願供擔保，聲請宣告假執行。
五、被告未於言詞辯論期日到場，據其提出書狀之聲明及陳述略
    以：系爭建物乃坐落於臺中市○區○○段275-107地號土地
    ，且由原告所提出之黃以軍國軍眷舍管理表影本上記載為「
    旱溪街139巷24衖2號」，「86年7月26日轉讓黃興中眷住」
    ，建造材料「竹造」，建地來源「市有」，59年4月2日修繕
    項目「全部改建鋼筋水泥」，均與系爭建物自始迄今均屬磚
    瓦造不符；又其上黃興中之國軍眷舍管理表背面無建造單位
    、日期、建地來源、建造材料等之記載，原告亦無建築執照
    及使用執照，是尚不足以證明系爭建物乃配予黃興中使用；
    復黃興中從未設籍或居住於系爭建物內，故系爭建物顯非原
    告所有，而由被告於58年4月14日即已設籍於系爭建物，系
    爭建物顯屬被告所有。系爭建物亦非列管眷戶，坐落土地亦
    未納改建總冊土地清冊。因系爭建物非原告所列管之眷舍，
    原告對被告提起請求遷讓房屋之起訴，顯無訴訟權能，其
    當事人不適格，應駁回原告之訴。原告提起之本件訴訟，亦
    因未能舉證，應將其訴駁回。原告提起本件訴訟，顯又有行
    使偽造文書向被告詐取財物之違法。證人黃興中擅將軍方配
    住眷舍，欺矇被告誤為其所有，非法出租予被告使用，違法
    收取被告之租金，且未訂字據租賃契約，即為不定期房屋租
    賃契約，依民法第422條規定不得收回，證人所為並已構成
    詐欺取財行為。原告訴訟代理人撰寫訴狀，亦有行使業務登
    載不實文書詐財行為。並聲明：(一)原告之訴及假執行之聲請
    均駁回；(二)如受不利判決，願供擔保，聲請宣告免假執行。
六、得心證之理由：
(一)本件被告未於言詞辯論期日到場，核無民事訴訟法第386條
    各款所列情形，爰依原告之聲請，由其一造辯論而為判決。
(二)按所謂當事人適格，乃指當事人就特定訴訟，得以自己之名
    義為原告或被告之資格，因而得受本案判決者而言。在給付
    之訴，只須主張自己有給付請求權者，對於其主張為義務者
    提起，即為當事人適格。次按國有財產撥給各地國家機關使
    用者，名義上雖仍為國有，實際上即為使用機關行使所有人
    之權利，故本院對於是類財產，向准由管領機關起訴，代國
    家主張所有權人之權利，被上訴人持有所有權狀及駐用房屋
    保管卡，原審認其得為起訴行使所有人之權利尚非無據，最
    高法院亦著有51年台上字第2680號判例意旨足資參照。本事
    件原告乃主張系爭房屋為其列管之眷舍，其有給付請求權，
    對於其主張為義務者之被告提起本件給付之訴，即為當事人
    適格。被告抗辯：原告提起本件訴訟，其當事人不適格云云
    ，核僅屬原告之請求有無理由之範圍，並非原告當事人不適
    格。被告此部分抗辯，乃屬無據，合亦先敘明。
(三)次按所有人對於無權占有或侵奪其所有物者，得請求返還之
    。對於妨害其所有權者，得請求除去之。有妨害其所有權之
    虞者，得請求防止之；因故意或過失，不法侵害他人之權利
    者，負損害賠償責任；負損害賠償責任者，除法律另有規定
    或契約另有訂定外，應回復他方損害發生前之原狀，民法第
    767條、第184條第1項前段及第213條第1項亦分別定有明文
    。原告主張坐落臺中市○區○○段275─107地號及同段276
    ─40地號土地上門牌編號臺中市○○街139巷24弄1號之房屋
    係屬紅棉新村國軍眷舍，早年分配予訴外人黃以軍使用，其
    後於86年7月26日再由黃以軍及其子黃興中申請核准將之轉
    讓與黃興中使用，嗣原告依國軍老舊眷村改建計畫輔助黃興
    中遷購臺中市「福聯新城」住宅社區，黃興中並將系爭房屋
    點交予原告，系爭房屋已收回由原告管有，被告於系爭房屋
    由黃興中點交予原告收回後，無權占有如附圖所示編號Ｂ，
    面積0.0037公頃、如附圖所示編號Ｄ，面積0.0010公頃，門
    牌編號臺中市○○街139巷24弄1號房屋之事實，業據原告提
    出國軍眷舍管理表、搬遷暨眷舍（建物）點交切結書、陸軍
    第十軍團列管臺中市紅棉新村眷舍點交紀錄及存證信函為證
    ，並經證人黃興中、莫方中結證明確，復經本院到場勘驗及
    囑託臺中市中山地政事務所派員測量屬實，製有勘驗筆錄及
    有該所98年9月7日中山地所二字第0980012830號函、98年9
    月22日中山地所二字第0980013629號函及該函所檢附之土地
    複丈成果圖在卷可按。被告雖以前詞置辯，並據其提出國防
    部軍備局函、國防部陸軍司令部工兵處函、國防部總政治作
    戰局函、戶籍謄本、陸軍第十軍團指揮部函、存證信函、臺
    中市警察局第三分局函、水費及電費收據等為證。又雖依被
    告提出之上開國防部軍備局函、國防部陸軍司令部工兵處函
    、國防部總政治作戰局函所示，固載有系爭房屋無列管原眷
    戶，座落土地亦未納改建總冊土地清冊等內容，依上開戶籍
    謄本所示，固載有被告於58年4月14日遷入系爭房屋，依上
    開陸軍第十軍團指揮部函、存證信函及臺中市警察局第三分
    局函所示，固均載證人黃興中住址為新竹縣湖口鄉○○村○
    ○街43號5樓，黃興中未設籍於系爭房屋，依上開水費及電
    費收據所示，被告固有於96年1月及7月分別繳納系爭房屋之
    水費及電費。惟查：1.原告主張坐落臺中市○區○○段275
    ─107地號土地係於85年4月25日自同段275─1地號土地分割
    而出，275─1地號土地是屬國軍老舊眷村土地之事實，亦有
    被告提出之臺中市○區○○段275─1、275─107地號土地之
    土地登記謄本在卷可稽。再坐落臺中市○區○○段275─1及
    275─107地號土地均屬眷村土地，亦經本院至現場勘驗屬實
    ，有上開勘驗筆錄在卷可憑。又系爭房屋其結構，柱子及樓
    板為鋼筋水泥造，其餘為磚造，現場並無門牌號為臺中市○
    ○街139巷24弄2號之房屋，系爭房屋確屬配住予黃興中之眷
    舍，黃興中曾將系爭房屋出租予被告，於93年底被告並已搬
    離系爭房屋，黃興中並有至現場點交系爭房屋予原告後，被
    告始再搬回占用系爭房屋之事實，亦據證人黃興中結證明確
    ，並經證人莫方中結證：系爭房屋是配住給黃興中，被告曾
    經搬出去過，又搬回來住等語明確，復有證人黃興中提出被
    告書寫之信函、信封、給付租金之便條紙在卷可憑。被告亦
    未否認證人黃興中之證言，惟又稱該證人涉嫌詐欺取財行為
    云云。惟就房屋之出租，依民法第421條之規定：稱租賃者
    ，謂當事人約定，一方以物租與他方使用收益，他方支付租
    金之契約。是以對房屋有使用收益權者，即得為出租行為，
    出租人並不以為所有權人為必要，被告謂證人黃興中無所有
    權，即出租系爭房屋為由，即涉有詐欺取財，顯對出租之法
    律行為有所誤解。再被告於承租期間亦對系爭房屋有使用收
    益行為，其仍謂證人黃興中涉有詐欺取財行為云云，亦屬無
    據。是以自堪認被告抗辯：系爭房屋非原告所列管之眷舍云
    云，乃屬無據，系爭房屋確屬原告管理之眷舍無訛。2.再按
    當事人主張有利於己之事實者，就其事實有舉證之責任，民
    事訴訟法第277條前段亦有明文。再房屋稅納稅義務人，並
    非必為房屋所有人，繳納房屋稅之收據，亦非即為房屋所有
    權之證明（本院40年台上字第126號判例參照），本件上訴
    人提出之房屋稅收據上關於系爭房屋之納稅義務人之記載，
    雖變更為上訴人名義，仍不足據以證明上訴人即為系爭房屋
    之所有人，最高法院並著有70年台上字第3760號判例意旨可
    資參照。如前所述，系爭房屋確屬原告管理之眷舍，被告雖
    又抗辯系爭房屋為其所有云云。然依被告所提出之上開戶籍
    謄本、陸軍第十軍團指揮部函、存證信函及臺中市警察局第
    三分局函所示，被告及證人黃興中之住處為何，與系爭房屋
    之所有權究屬何人，均屬無涉。再依被告提出之上開水費及
    電費收據所示，亦僅能認被告有繳納系爭房屋之水費及電費
    ，揆諸上開判例意旨，亦難遽認被告就系爭房屋即有所有權
    。是被告就其抗辯其就系爭房屋有所有權云云，既未另舉證
    以實其說，依上開民事訴訟法第277條前段之規定，已難認
    為真實。再如前述，系爭房屋原係被告向證人黃興中承租，
    系爭房屋自非被告所有，被告抗辯系爭房屋為其所有云云，
    亦屬無據。再按雖不動產之租賃契約，其期限逾1年者，應
    以字據訂立之，未以字據訂立者，視為不定期限之租賃，民
    法第422條固有明文。惟被告既曾為系爭房屋之點交而搬遷
    他處，自可認其與證人黃興中業已合意終止其租賃契約。嗣
    被告再搬回，自已屬無權占有。再縱被告與證人黃興中間有
    任何租賃關係存在，基於債權相對性，亦不得對為所有權人
    之物權人為主張。被告以該租賃關係於本件置辯，亦無理由
    。被告就系爭房屋之占用自屬無權占有。被告既無權占有原
    告所列管系爭房屋。原告即得本於所有權之作用及侵權行為
    損害賠償回復原狀請求權，訴請被告遷讓系爭房屋。次查系
    爭房屋乃坐落臺中市○區○○段275─107地號土地上如附圖
    所示Ｂ，面積0.0037公頃，及同段276─40地號土地上如附
    圖所示Ｄ，面積0.0010公頃土地上，坐落臺中市○區○○段
    275─107地號土地上如附圖所示Ｃ，面積0.0001公頃之土地
    乃為空地，系爭房屋並未坐落其上，亦經本院到場勘驗及囑
    託臺中市中山地政事務所派員測量屬實，製有上開勘驗筆錄
    及有該所上開98年9月7日中山地所二字第0980012830號函、
    98年9月22日中山地所二字第0980013629號函及該函所檢附
    之土地複丈成果圖在卷可按。是如附圖所示編號Ｃ部分既非
    系爭房屋坐落位置，原告併請求被告返還該部分房屋，即屬
    無據，而如附圖所示編號Ｂ、Ｄ部分，既為系爭房屋坐落位
    置，原告請求被告返還該坐落範圍內之系爭房屋，即有理由
    。
(四)再按無法律上之原因受有利益，而致他人受損害者，應返還
    其利益，民法第179亦有明文；又城市地方房屋之租金，以
    不超過土地及其建築物申報總價年息百分之十為限，土地法
    第97條第1項亦有明文。再土地法第97條關於房屋及基地計
    收租金之規定，於損害賠償事件雖非當然一體適用，然亦未
    嘗不可據為計算賠償之標準，最高法院亦著有49年度台上字
    第1230號判例意旨足資參照。被告無權占用原告所管有系爭
    房屋而受有利益，並致原告受有損害，原告就系爭房屋被占
    用部分，即得依上開規定請求返還利益。惟原告雖主張以被
    告前向證人黃興中承租系爭建物時之租金每月1,500元認定
    被告不當得利之利益云云。然該租約並非兩造間之租約，自
    無從為兩造間不當得利之認定標準，再原告此部分主張亦與
    上開土地法第97條第1項之規定不符，亦無理由。而如前述
    ，系爭房屋其價額為120,000元。再系爭房屋為二層樓房屋
    ，其柱子及樓板為鋼筋水泥造，其餘為磚造，位於臺中市市
    區巷弄內，來往車輛不多，與其他已收回之眷舍及他人所有
    建物相鄰，另一側並鄰現已收回，無人居住之警察宿舍，復
    與四樓公寓住家、平房鐵皮屋廢棄工廠相對等情，亦據本院
    會同臺中市中山地政事務所人員至現場勘測屬實，製有上開
    本院勘驗筆錄及該所上開土地複丈成果圖附卷可稽。本院審
    酌系爭房屋之坐落位置、工商繁榮程度、可得利用之經濟價
    值等情事，認原告主張應以每月1,500元計算被告應返還之
    利益，尚屬過高，應以系爭房屋總價額年息8％計算相當於
    租金之利益，始為合理。是被告應返還自94年2月14日起至
    98年10月14日止占用之利益即為4,480元（12,000元×8％×
    4年＋12,000元×8％×8／12年＝4,480元），並自98年10
    月15日起至返還系爭房屋日止，按總價額年息8%計算相當於
    租金之不當得利按月給付原告80元（12,000元×8％÷12 ＝
    80元）。原告就此部分之請求，即於上開範圍內，洵屬正當
    ，應予准許，逾此請求之範圍，即屬無據，應予駁回。原告
    既得請求被告返還上開不當得利，被告又抗辯：原告訴訟代
    理人撰寫訴狀，亦有行使業務登載不實文書詐財行為云云，
    自亦屬無據。
(五)綜上所述，即知原告依民法第767條規定之所有物返還請求
    權、第184條第1項前段規定之損害賠償回復原狀請求權，同
    法第179條規定之不當得利返還請求權，請求被告返還房屋
    及不當得利，即於請求：(一)被告應將坐落臺中市○區○○段
    275─107地號土地上如附圖Ｂ，面積0.0037公頃，及同段27
    6─40地號土地上如附圖Ｄ，面積0.0010公頃所示，門牌編
    號臺中市○○街139巷24弄1號建物遷讓返還予原告；(二)被告
    應給付原告4,480元，及自98年10月15日起至清償日止，按
    年息5%計算之利息，暨自98年10月15日起至遷讓返還第一項
    聲明所示建物之日止，按月給付原告80元範圍內，洵屬正當
    ，應予准許，逾此請求之範圍，即屬無據，應予駁回。本件
    原告勝訴部分係就民事訴訟法第427條第1項訴訟適用簡易程
    序所為被告敗訴之判決，爰依職權宣告假執行。被告陳明願
    供擔保，聲請宣告免假執行，經核於原告勝訴部分，於法並
    無不合，爰酌定相當擔保之金額，准許之。至原告敗訴部分
    ，其假執行之聲請因訴之駁回而失所附麗，不予准許。
七、兩造其餘之主張、攻擊防禦方法及舉證，均對本判決之結果
    不生影響，爰不一一論述，亦附敘明。
八、民事訴訟費用負擔之依據：民事訴訟法第79條。
中    華    民    國    98    年    10    月    20    日
                  民事第二庭    法  官  陳秋月
正本係照原本作成。
如對本判決上訴，須於判決送達後20日內向本院提出上訴狀。
中    華    民    國    98    年    10    月    20    日
                                書記官  廖曉鐘


司法院資訊處製作；財團法人民間司法改革基金會備份。
